臺灣高等法院民事判決
110年度上易字第465號
上  訴  人  中華電信股份有限公司行動通信分公司

法定代理人  簡志誠  
訴訟代理人  張伊萍律師
被 上訴 人  黃國豐  
訴訟代理人  李宗瀚律師
複 代理 人  盧威綸律師
上列當事人間請求返還不當得利事件，上訴人對於中華民國110
年2月25日臺灣臺北地方法院109年度訴字第6744號第一審判決提
起上訴，本院於110年12月21日言詞辯論終結，判決如下：
    主      文
原判決廢棄。
被上訴人應給付上訴人新臺幣柒拾參萬伍仟貳佰伍拾參元，及自
民國一０九年七月十六日起至清償日止，按年息百分之五計算之
利息。
第一、二審訴訟費用均由被上訴人負擔。
    事實及理由
一、上訴人之法定代理人原為陳明仕，嗣變更為簡志誠，並經其
    具狀聲明承受訴訟（見本院卷第13頁），經核並無不合，應
    予准許，合先敘明。另按當事人於第二審不得提出新攻擊或
    防禦方法，但對於在第一審已提出之攻擊或防禦方法為補充
    者，不在此限，民事訴訟法第447條第1項第3款定有明文。
    查上訴人於本院提出其與訴外人黃佩君簽訂基地台使用房屋
    土地租賃契約書、用電協議書（見本院卷第49頁至第53頁）
    為新攻擊方法，係為其於原審主張因繼續租用相同房屋架設
    基地台，並續用同一電錶計算電費等攻擊方法之補充，依前
    開規定，自應准許上訴人提出。
二、上訴人主張：伊為租用門牌號碼新北市○○區○○路000巷0號14
    樓房屋（下稱系爭房屋）架設基地台，於民國102年3月15日
    與被上訴人簽訂基地台房屋租賃契約（下稱系爭租約），及
    於103年3月間簽訂用電協議書（下稱系爭協議），依系爭協
    議第3條、第4條約定，伊應自103年2月24日起分攤被上訴人
    依每期台電電費單收據應繳金額之半數，並將每期所需分攤
    電費匯款至被上訴人開設台北富邦仁愛分行帳戶內（帳號：
    000000000000，下稱系爭帳戶）。嗣因系爭房屋承租人異動
    ，兩造於103年9月14日合意終止系爭租約，依系爭協議第6
    條約定，該協議即為終止。惟上訴人因會計作業錯誤，於系
    爭租約及協議終止後，仍持續將至108年11月13日止共計新
    臺幣（下同）735,253元電費匯至系爭帳戶等情。爰依民法
    第179條規定，求為命被上訴人給付735,253元本息之判決。
    原審為上訴人敗訴之判決，上訴人聲明不服，提起上訴。並
    上訴聲明：㈠原判決廢棄。㈡被上訴人應給付735,253元，及
    自支付命令送達翌日起至清償日止，按年息5％計算之利息。
三、被上訴人則以：上訴人與伊簽定終止契約同意書後，其主觀
    上已明知無給付義務仍為匯款給付，依民法第180條第3款規
    定，即不得請求返還款項；縱認上訴人因過失匯款，然誤匯
    款項者為上訴人內部員工，上訴人亦應就其過失負同一責任
    ，且其自103年9月15日起錯匯款項卻遲至109年間方請求伊
    返還款項，已可認上訴人有拋棄債權或免除債務之意思等語
    ，資為抗辯。並答辯聲明：上訴駁回。
四、按無法律上之原因而受利益，致他人受損害者，應返還其利
    益，民法第179條前段定有明文。另按當事人主張有利於己
    之事實者，就其事實有舉證之責任，民事訴訟法第277條前
    段定有明文。經查：
　㈠上訴人主張兩造於102年3月15日簽訂系爭租約，復於103年3
    月間簽訂系爭協議，約定用電期間自102年3月15日起至105
    年3月14日止，被上訴人同意上訴人自103年2月24日起開始
    依每期台電電費單收據總金額的一半支付電費；兩造再於10
    3年8月13日簽訂終止契約同意書，合意於103年9月14日提前
    終止系爭租約，系爭協議亦同時失其效力。惟上訴人於系爭
    協議失效後，仍將系爭房屋每期電費半數735,253元陸續匯
    至系爭帳戶等情，業據上訴人提出系爭租約、系爭協議、終
    止契約同意書、匯款資料、臺北營運處109年6月11日行北新
    字第1090000207號函、溢付電費表為證（見司促卷第13頁至
    第29頁、原審卷第59頁），且為兩造所不爭執（見原審卷第
    54頁），均堪信為真。兩造間系爭租約及協議既均已於103
    年9月14日失其效力，則被上訴人於103年9月15日後獲取上
    訴人匯繳電費，即無法律上原因，自當構成不當得利，上訴
    人依民法第179條規定，請求被上訴人返還不當得利735,253
    元，當屬有據。
　㈡次按因清償債務而為給付，於給付時明知無給付之義務者，
    不得請求返還，固為民法第180條第3款所明定，惟該條款所
    謂明知無給付之義務，係指原無債務而直接及確定之故意認
    為有債務而為給付者而言。至於原無債務而誤以為有債務者
    ，縱其誤認係出於過失或重大過失，亦非明知而非債清償，
    仍無該條之適用（最高法院94年度台上字第897號判決意旨
    參照)。被上訴人抗辯上訴人明知兩造已無契約關係，仍有
    意將電費匯予被上訴人，為上訴人所否認，揆諸上開說明，
    應由被上訴人就此負舉證責任。惟查，關於系爭租約暨協議
    終止原因及自103年9月15日起上訴人匯付系爭房屋電費情形
    ，業經證人即自103年9月15日起與上訴人就系爭房屋繼續簽
    訂租約及用電協議書之出租人黃佩君證稱：伊自98年或99年
    起即向他人承租系爭房屋後自行出租予電信業者架設基地台
    使用，被上訴人係伊友人，原稱願幫伊處理系爭房屋出租事
    宜，卻未將收取租金給付伊，故與被上訴人結算100年至103
    年間租金後，並收回系爭房屋自行出租給上訴人，上訴人雖
    有給付租金，但未將應分擔電費匯給伊，直至109年2月24日
    因與上訴人間租賃契約到期，伊打電話給上訴人負責工程師
    確認應匯款項是否正確，經核對應匯電費細節，才發現上訴
    人匯錯帳戶，上訴人迄未將電費匯還給伊等語（見本院卷第
    124至126頁），經核與上訴人提出與黃佩君間基地台使用房
    屋土地租賃契約書、用電協議書（見本院卷第49頁至第53頁
    ）相符，上開租約變換情形且為被上訴人所不爭執（見本院
    卷第137頁），堪認上訴人確因作業疏失未更換匯款帳戶，
    誤將應匯給出租人黃佩君之應分攤電費匯給被上訴人，難認
    上訴人明知與被上訴人間已無分擔電費債務，仍基於確定故
    意認為有該債務而為給付之情。況上訴人是否明知系爭協議
    已終止與是否明知無法律上原因仍匯款予被上訴人，應屬二
    事，被上訴人未能舉證證明上訴人明知無給付義務仍故意為
    給付等情，僅空言泛指上訴人明知系爭協議已終止，逕認上
    訴人係明知無法律上原因仍為匯款云云，尚難憑採。
　㈢雖被上訴人以上訴人自103年9月15日起即錯匯款項，卻遲至1
    09年間方請求其返還款項，抗辯上訴人有拋棄債權或免除債
    務之意思云云，惟依黃佩君前開證述內容，上訴人並無同時
    將電費分別匯付黃佩君、被上訴人之情，而上訴人發現錯匯
    電費而請求被上訴人返還，則為其權利行使，與拋棄債權或
    免除債務之意思無涉，被上訴人復未提出證據證明上訴人有
    何積極拋棄或免除被上訴人返還電費款之意思，被上訴人此
    部分抗辯，亦屬無據。
五、綜上所述，上訴人依民法第179條之規定，請求被上訴人給
    付735,253元，及自支付命令送達翌日即109年7月16日（見
    司促卷第39頁）起至清償日止，按年息5％計算之利息，為有
    理由，應予准許。從而原審為上訴人敗訴之判決，尚有未洽
    ，上訴論旨指摘原判決不當，求予廢棄改判，為有理由，爰
    由本院廢棄改判如主文第2項所示。
六、本件事證已臻明確，兩造其餘之攻擊或防禦方法及所用之證
    據，經本院斟酌後，認為均不足以影響本判決之結果，爰不
    逐一論列，附此敘明。
七、據上論結，本件上訴為有理由，依民事訴訟法第450條、第7
    8條，判決如主文。　　
中　　華　　民　　國　　111 　年　　1 　　月　　4 　　日
                  民事第四庭    
                        審判長法  官  傅中樂
                              法  官  汪曉君
                              法  官  管靜怡
正本係照原本作成。
不得上訴。
中　　華　　民　　國　　111 　年　　1 　　月　　4 　　日

　　　　　　　　　　　　　    書記官  蕭進忠